臺灣基隆地方法院行政訴訟判決
110年度交字第107號
原      告  鄭英男  
被      告  交通部公路總局臺北市區監理所

代  表  人  江澍人  
訴訟代理人  吳孟娟  
上列當事人間交通裁決事件，原告不服被告民國110年7月28日北
市監基裁字第25-RB0000000號裁決，提起行政訴訟，本院判決如
下：
    主  文
原告之訴駁回。
訴訟費用新臺幣參佰元由原告負擔。
    事實及理由
一、程序事項：
    按交通裁決事件之裁判，得不經言詞辯論為之，行政訴訟法
    第237條之7定有明文。本件係因原告不服被告依道路交通管
    理處罰條例第48條第1項第2款、第63條第1項第1款所為裁決
    ，而提起撤銷訴訟，屬交通裁決事件之裁判，依前揭規定，
    爰不經言詞辯論，逕行裁判。
二、事實概要：
    原告於民國109年8月15日8時43分許，駕駛車號000-000號普
    通重型機車（下稱系爭機車），行經基隆市信義區東明路、
    六合街口（下稱系爭路口），因跨越分向限制線迴轉而有「
    不依標誌、標線、號誌指示」之違規行為，經基隆市警察局
    第二分局（下稱舉發機關）警員目睹，遂以原告違反道路交
    通管理處罰條例第48條第1項第2款規定，於109年8月15日掣
    開基警交字第RB0000000號舉發違反道路交通管理事件通知
    單（下稱舉發單）當場舉發，記載應到案日期為 109年9月1
    5日前（109年8月16日入案）。原告於109年8月17日繳納罰
    鍰後，多次向舉發機關表示不服，經舉發機關查明屬實，被
    告續於110年7月28日依道路交通管理處罰條例第48條第1項
    第2款、第63條第1項第1款規定，以北市監基裁字第25-RB00
    00000號違反道路交通管理事件裁決書，裁處罰鍰新臺幣（
    下同）600 元，並記違規點數1點(下稱原處分)。原告猶有
    不服，乃於110年8月18日提起本件行政訴訟。
三、原告主張：
(一)伊當時係騎乘系爭機車至東明路加油站加油，復行經系爭路
    口，待前方行車管制號誌紅燈亮起，方跨越分向限制線迴轉
    至對向車道，已注意安全，非恣意通行。
(二)舉發機關舉發其跨越之分向限制線，嗣後業經交通主管機關
    會勘移除，顯然該標線本身設置不當，舉發機關之舉發顯有
    錯誤，且與道路交通管理處罰條例第4條「便利行旅並確保
    交通安全」之旨意相悖。再依行政罰法第5條規定，系爭路
    口分向限制線既經移除，依據從新從輕原則，原處分當失所
    依據，如再以行為時法裁處原告，無異鼓勵惡法。
(三)又原告就舉發單表示不服，已多次向舉發機關陳述意見，均
    未見裁決書開立，遲至110年7月28日方作成原處分裁決書，
    亦令人費解等語。並聲明：原處分撤銷。
四、被告答辯：
    依道路交通標誌標線號誌設置規則第165條規定，分向限制
    線用以劃分路面呈雙向車道，禁止車輛跨越，倘用路人見道
    路交通主管機關所設標線、標誌或號誌，認其設置不當，或
    違反無妨礙交通、影響公共安全，即恣意不予遵守，將導致
    交通安全秩序無從建立，其他用路人生命、財產安全將無法
    確保。又，系爭路口之分向限制線雖經會勘決定開出缺口以
    利民眾迴轉，但尚未變更標線前，用路人仍應依地面標線行
    車，原告逕行跨越分向限制線迴轉，違規屬實，舉發機關員
    警依法舉發，並無不當等語。並聲明：原告之訴駁回。
五、本院之判斷：
　　原告於109年8月15日8時43分許騎乘系爭機車，行經系爭路
    口，因跨越分向限制線迴轉，而有「不依標誌、標線、號誌
    指示」之違規行為，經舉發機關警員目睹，遂以原告違反道
    路交通管理處罰條例第48條第1項第2款規定，於109年8月15
    日掣開舉發單當場舉發，記載應到案日期為 109年9月15日
    前（109年8月16日入案）。原告於109年8月17日繳納罰鍰後
    ，多次向舉發機關表示不服，經舉發機關查明屬實，被告續
    於110年7月28日依道路交通管理處罰條例第48條第1項第2款
    、第63條第1項第1款規定，以原處分裁決書裁處罰鍰600 元
    ，並記違規點數1點等情，有舉發單、舉發機關之109年9月1
    4日基警二分五字第1090212499號函、109年10月30日基警二
    分五字第1090214887號函、110年7月22日基警二分五字第11
    00210618號函、採證光碟、原處分裁決書及送達證書、違規
    歷史資料查詢報表等件在卷可參（頁47至59、75），應認屬
    實。原告不服原處分，提起行政訴訟，並以前詞主張，則本
    件爭點為：原告駕駛系爭車輛行經系爭路口，有無轉彎或變
    換車道不依標誌、標線、號誌指示之違規行為？被告所為之
    原處分，認事用法有無違誤？現判斷如下。
(一)按汽車駕駛人轉彎或變換車道時，有不依標誌、標線、號誌
    指示情形者，處600元以上1,800元以下罰鍰；汽車駕駛人有
    第33條第1項、第2項、第38條第1 項、第40條、第45條、第
    47條第1款至第3款、第48條、第49條或第60條第2項第1款、
    第2 款情形之一者，除依原條款處罰鍰外，並予各記違規點
    數1 點，道路交通管理處罰條例第48條第1項第2款、第63條
    第1項第1款定有明文。次按分向限制線，用以劃分路面成雙
    向車道，禁止車輛跨越行駛，並不得迴轉。本標線為雙黃實
    線，道路交通標誌標線號誌設置規則第165條第1項、第2項
    前段所明訂。又按本細則依道路交通管理處罰條例第92條第
    4 項規定訂定之；處理違反道路交通管理事件之程序及統一
    裁罰基準，依本細則之規定辦理；前項統一裁罰基準，如附
    件違反道路交通管理事件統一裁罰基準表，違反道路交通管
    理事件統一裁罰基準及處理細則第1 條、第2條第1項、第2 
    項分別亦有明定，是違反道路交通管理事件統一裁罰基準及
    處理細則即係基於法律之授權所訂定。依上開基準表記載，
    汽車之駕駛人轉彎或變換車道時，不依標誌、標線、號誌指
    示，於期限內繳納罰鍰或到案聽候裁決者，應處罰鍰600 元
    ，並予記違規點數1 點。又此裁罰基準經司法院大法官會議
    釋字第511 號解釋認無違背法律保留原則，得為法院裁判時
    所適用。另按違反行政法上義務之行為無論出於故意或過失
    者，均予處罰（行政罰法第7條第1項規定參照）。
(二)揆諸兩造不爭執系爭車輛之行駛時間、路段及違規採證光碟
    勘驗內容（如本判決附件所示）可知，上開時、地系爭路口
    確實設置分向限制線（雙黃實線），而原告則有駕車跨越分
    向限制線迴轉之行為無疑。就此以觀，原告顯有「轉彎或變
    換車道不依標誌、標線、號誌指示」（跨越分向限制線）之
    違規行為，誠可信實。從而，舉發機關依法舉發，自無不當
    。
(三)原告雖主張：伊跨越分向限制線時已注意行車安全，見對向
    無車方小心迴轉云云。然系爭車輛於前揭時、地跨越分向限
    制線，經員警目睹確認違規屬實，遂依法舉發，是原告確有
    「轉彎或變換車道不依標誌、標線、號誌指示」之違章，業
    如前述。而原告係合法考領車輛駕駛執照之駕駛人，對於分
    向限制線之另側係對向車道，隨時有來車可能行駛而至，故
    設有不得跨越之禁制規定以策行車安全等情，知之甚明，自
    不能徒憑一己主觀判斷，逕認當下已注意對向無來車通過，
    即可駕車跨越分向限制線，否則無異使交通秩序大亂，非但
    影響道路交通安全及用路人權益，亦將使道路交通標誌、標
    線、號誌形同虛設。又參道路交通管理處罰條例第48條第1
    項第2款設置目的在於維護其他用路人之安全，不問有無實
    際對交通秩序與安全造成危害，駕駛人均應有遵守義務，是
    堪認原告主觀上至少具有應注意並能注意而未注意之過失，
    依行政罰法第7條第1項規定，亦應予以處罰。
(四)原告雖再以：系爭路口分向限制線設置確有不當，嗣後業經
    交通主管機關移除，本件應有行政罰法第5條「從新從輕」
    規定之適用，被告不應以原處分裁處原告云云。惟按行政罰
    法第5條規定：「行為後法律或自治條例有變更者，適用行
    政機關最初裁處時之法律或自治條例。但裁處前之法律或自
    治條例有利於受處罰者，適用最有利於受處罰者之規定。」
    係指在違反行政法上義務之行為後，應適用之裁罰法律發生
    變更之情形，行政主管機關於最初裁處時原則上應適用最初
    裁處時之法律，僅於裁處前之法律較有利於受處罰者，始例
    外適用最有利於受處罰者之法律。上開規定適用於違規行為
    後，於行政主管機關最初裁處時，此一期間，法律發生變更
    為前提，屬關於行政決定之基準時的規定，而非行政訴訟判
    斷基準時的規定。而於撤銷訴訟中，原告主張原處分違法，
    在審視原處分合法性時，原則上應以「原處分作成時」為判
    斷基準時，亦即原處分作成後相關法令或事實縱有所變更，
    一般而言不影響該行政處分合法性之判斷，若一項行政處分
    依據作成時之法令或事實係合法，並不會因為事後的事實或
    法令變更而成為違法（臺北高等行政法院110年度交上字第1
    32號判決理由參照）。查本件被告於作成原處分之裁罰時，
    所據以裁罰之道路交通管理處罰條例第48條第1 項第2款及
    第63條第1 項第1 款規定，並無法律變更之情形，至原告所
    稱系爭路口之分向限制線事後移除之情，非處罰法規變更之
    情形，自無行政罰法第5 條所定從新從輕原則之適用，且更
    不影響本件原告之違規行為事實之成立及認定，原告以其行
    為後系爭路口標線有所變更為由，主張本件有行政罰法第5
    條規定適用云云，洵非可採。
(五)末按修正後道路交通管理處罰條例第90條前段規定：「違反
    本條例之行為，自行為成立之日起；行為有連續或繼續之狀
    態者，自行為終了之日起，逾2個月不得舉發。…。」行政罰
    法第1條規定：「違反行政法上義務而受罰鍰、沒入或其他
    種類行政罰之處罰時，適用本法。但其他法律有特別規定者
    ，從其規定。」第27條第1項、第2項規定：「（第1項）行
    政罰之裁處權，因3年期間之經過而消滅。（第2項）前項期
    間，自違反行政法上義務之行為終了時起算。但行為之結果
    發生在後者，自該結果發生時起算。」是以，行政罰之裁處
    權時效期間，係自違反行政法上義務之行為終了或結果發生
    時起算3年。核本件所示違規行為，舉發機關已於行為成立
    之日起2個月內依法舉發、被告業於3年裁處權期限內作成原
    處分裁決書，均有上開舉發單、原處分裁決書、違規歷史資
    料查詢報表可佐。原告雖主張其申訴多次、時隔過久方收受
    原處分裁決書云云，然揆諸前揭所述，仍不影響本件交通違
    章舉發、裁決程序之適法性，併此敘明。
六、綜上所述，原告於上開時、地，騎乘系爭機車有「轉彎或變
    換車道不依標誌、標線、號誌指示」之違規行為，洵屬明確
    。從而，被告依道路交通管理處罰條例第48條第1項第2款、
    第63條第1項第1款及違反道路交通管理事件統一裁罰基準及
    處理細則之規定，為原處分之裁罰，於法並無違誤。原告猶
    執前詞指摘原處分不當，訴請撤銷原處分，尚乏依據，為無
    理由，應予駁回。
七、本件第一審訴訟費用計為300元（如訴訟費用計算書），應
    由原告負擔，爰確定第一審訴訟費用額如主文第2 項所示。
據上論結，本件原告之訴為無理由，依行政訴訟法第98條第1 項
前段、第237 條之7 、第237 條之8 第1 項，判決如主文。
中　　華　　民　　國　 111 　 年　　 4　　月　　22　　日
                  行政訴訟庭法  官　曹庭毓
以上正本係照原本作成。
如不服本判決，應於送達後20日內，向本院提出上訴狀，其未表
明上訴理由者，應於提出上訴後20日內向本院補提理由書（均須
按他造人數附繕本），並應繳納上訴費750 元。上訴理由應表明
關於原判決所違背之法令及其具體內容，或依訴訟資料可認為原
判決有違背法令之具體事實。
中　　華　　民　　國　 111 　 年　　 4　　月　　22　　日
　　　　　　　　　　　　　　書記官　黃婉晴
訴訟費用計算書
項        目              金  額（新臺幣）    備  註
第一審裁判費                300元
合        計                300元

附件：
一、
檔案名稱：2020_0815_084024_002.MOV 攝影角度：錄影畫面係由員警配戴之密錄器往正前方拍攝東明路            加油站全貌及加油站旁之雙向路段。 錄影時間：約03分00秒。           （本次勘驗係擷取其中01分35秒至03分00秒之內容）  錄影時間 錄影內容 01分35秒至01分36秒時 錄影時間01分35秒時（錄影畫面顯示時間為2020/08/15 08：41：57），可見員警大約係於東明路加油站之正對面之路側（其左側有全聯福利中心廣告牌示），朝西拍攝東明路加油站全貌及行駛東明路雙向車道之車輛（可由畫面左側攝及近端東明路車道暨來車正面，由畫面右側攝及遠端東明路車道及來車背面；雙向車道間尚繪有雙黃實線）。此時東明路加油站之出口，恰有一輛機車正駛出加油站（該輛機車外觀係銀色、把手上方有大片擋風玻璃，機車騎士後方有附載乘客，下稱系爭機車）；同時可見靠東明路加油站一側之遠端道路，前方交通號誌顯示紅燈（前方係東明路、六合街之交岔路口）。 01分37秒至01分40秒時 錄影時間1分37秒，六合街恰有一輛黑色汽車（下稱黑車)右轉往近端東明路行駛，同時，系爭機車亦由東明路加油站逆向穿越遠端東明路及雙黃實線，向左迴轉往近端東明路通行，於錄影時間1分40秒時駛入近端東明路，並與先前右轉至東明路之黑車幾近平行於同一車道（系爭機車迴轉後同向行駛於黑車左側），致黑車些許向右偏駛，隨後，員警即伸出右手、吹哨並示意原告靠邊停車。 01分41秒至03分00秒止 錄影時間1分41秒至2分07秒間，員警示意原告將車輛先停進畫面近端東明之路旁車格以免與其他車輛發生碰撞，並告知原告其在雙黃線處直接跨越道路很危險，方才已差點與黑車發生碰撞等語。原告則表示其未注意到，係因看到遠端東明路號誌顯示紅燈，遂認為可以迴轉等語。此後，員警向原告表示其違規行為需要開單，請求原告提出駕照、報出身分證，原告則央求員警不要開單，雙方就此對話至畫面終結。 

二、
檔案名稱：2020_0815_084324_003.MOV 攝影角度：錄影畫面係由員警配戴之密錄器往正前方拍攝。 錄影時間：約03分01秒。  錄影時間 錄影內容 00分01秒至03分01秒止 錄影一開始（錄影畫面顯示時間為2020/08/15 08：43：23），接續「2020_0815_084024_002.MOV」影像，原告持續表示伊知道這是安全問題，伊下次會注意，伊只是認為該處紅燈代表可通行，復請求員警不要開單。員警則覆稱方才系爭機車已與黑車十分接近，差點發生碰撞，遠端東明路、六合街交岔路口之交通號誌顯示紅燈時，六合街一側之交通號誌係顯示綠燈，代表當時黑車可通行，但原告不行，其就違反交通法規之行為均必須開單舉發等語，迄至畫面結束。 

三、
檔案名稱：2020_0815_084624_004.MOV 攝影角度：錄影畫面係由員警配戴之密錄器往正前方拍攝。 錄影時間：約03分01秒。  錄影時間                             錄影內容 00分00秒至03分01秒止 錄影一開始，（錄影畫面顯示時間為2020/08/15 08：46：22），接續「2020_0815_084324_003.MOV」影像，員警持續登載舉發單內容，嗣將舉發單交予原告，並告以本次違章行為所違反之法條規定、罰鍰金額、繳費方式後，原告業於該舉發單簽名，嗣畫面告終。